【裁判字號】    89,易,3507
【裁判日期】    900719
【裁判案由】    詐欺
【裁判全文】
臺灣高雄地方法院刑事判決                        八十九年度易字第三五七號
    公  訴  人  臺灣高雄地方法院檢察署檢察官
    被      告  癸○○
右列被告因詐欺案件，經檢察官提起公訴（八十九年度偵緝字第七四五號），本院判
決如左：
    主  文
癸○○無罪。
    理  由
一、公訴意旨略以：被告癸○○係計程車司機，明知其經濟狀欠佳，已無支付能力
    ，竟意圖為自己不法之所有，並基於概括犯意，於民國（下同）八十七年七月一
    日邀集每會新台幣（下同）三千元，會員連同會首共二十會之民間互助會乙組，
    該會進行中癸○○偽以乙○○、庚○○、己○之名義標取會款。癸○○復於八十
    七年十一月二十五日邀集每會五千元，會員連同會首共十三會之民間互助會乙組
    ，該會進行中癸○○又偽以壬○○、寅○○、丙○○之名義標取會款，前開二組
    互助會於八十八年六月起，因癸○○逃匿無蹤而止會，因認被告涉有詐欺之罪嫌
    等語。
二、按犯罪事實應依證據認定之，無證據不得推定其犯罪事實；不能證明被告犯罪者
    ，應諭知無罪之判決，刑事訴訟法第一百五十四條、第三百零一條第一項分別定
    有明文。而刑事訴訟法上所謂認定犯罪事實之證據，係指足以認定被告確有犯罪
    行為之積極證據而言，如未能發現相當證據或證據不足以證明，自不能以推測或
    擬制之方法，以為裁判基礎，此有最高法院二十九年上字第三一○五號判例及四
    十年台上字第八十六號判例可供參照；又認定犯罪事實，所憑之證據，雖不以直
    接證據為限，間接證據亦包括在內，然無論直接或間接證據，其為訴訟上之證明
    ，須於通常一般之人均不致於有所懷疑，而得確信其為真實之程度者，始得據之
    為有罪之認定，倘其證明尚未達到此一程度，而有合理性懷疑之存在時，即無從
    為有罪之認定，此亦有最高法院七十六年台上字第四九八六號判例可資參照；次
    按刑法第三百三十九條第一項詐欺罪之成立，以意圖為自己或第三人不法所有，
    以詐術使人將本人或第三人之物交付為要件，所謂以詐術使人交付，必須被詐欺
    人因其詐術而陷於錯誤，若其所用方法，不能認為詐術，亦不致使人陷於錯誤，
  即不構成該罪，此亦有最高法院四十六年台上字第二六○號判例可資參照。至於
    債務人於債之關係成立後，如有未依債之本旨履行民事債務之情形，在一般社會
    經驗上可能之原因甚多，縱令是出於惡意不為履行，苟無足以證明其在債之關係
    發生時，自始即具有不法所有意圖之積極證據，亦僅能令負民事之遲延給付責任
    ，依刑事訴訟法第一百五十四條之規定，尚不得據此債信違反之客觀事態，而推
    定債務人原有詐欺取財或詐欺得利之犯意。
三、訊之被告癸○○於審理中對於在上開時間分別召集互助會及事後止會尚積欠會員
    部分會款等情固不諱言，惟矢口否認有何故意詐騙及冒標之事實，辯稱伊係因召
    集互助會後，於八十八年四月間經濟狀不佳，一時週轉困難不得已始止會，寅
    ○○部分原來說要跟會，後來不跟了，伊乃將該會頂下，有要寅○○簽名，丙○○部分原說要跟後來不跟，伊即將其名字劃掉，並無冒他們名義標會，庚○○部
    分，確有標會是第五會，標到後庚○○將錢借伊，因現伊無法清償，庚○○始否
    認有標會及借款等語。經查公訴意旨認被告涉有詐欺之犯行，無非以告訴人即被
    害人戊○○、甲○○、丑○○、丁○○、子○○、庚○○等人之指訴，及互助會
    單影本二紙為其論據，惟被害人之陳述如無瑕疵，且就其他方面調查又與事實相
    符，固足採為科刑之基礎，倘其陳述尚有瑕疵，而在未究明前，遽採為論罪科刑
    之根據，即難認為適法，（最高法院六十一年度台上字第三０九九號判例可資參
    照）；又本件：
  （一）告訴人子○○於審理中指稱「有（參與被告召集的兩組互助會）三千的那會
        我是到第九會還活會，之後讓給被告，被告把我繳的活會錢給我，之後我就
        不清楚了。五千的那會直到止會我還是活會」等語（見本院九十年三月二十
        日），告訴人丁○○於審理中指稱「（是否參與被告召集的兩組互助會？）
        我兩會都有參加，三千的會我是第十五會標到的，我標到後被告只有給我一
        萬九千元，被告沒有冒我的名字標會，都是我自己標的，但被告尚欠我一萬
        多元。五千元的會我還是活會，我共繳六會左右」等語（見本院九十年三月
        二十日審判筆錄），告訴人丑○○「（是否參與被告召集的兩組互助會？）
        我只有參加三千元那會，我都還沒有標是活會，被告沒有冒我的名字標會，
        但是我的會款尚未結清」等語（見本院九十年三月二十日審判筆錄），告訴
        人庚○○於審理中指稱「（被告所召集之）兩組會我都有參加，兩組會我都
        是活會三千元的會．．．．．我共繳了十三會活會的錢」等語，告訴人甲○○於審理中指稱「我參加被告三千元的會一會，之後我並沒有標，我還是
        活會。被告是在十五會時止會的，我是聽別人說被告要止會，被告今年二月
        份時，被告跟我說要每月給我二千元，到目前為止被告共給我四千元。之前
        我並沒有跟過被告的會。這次會是被告主動邀我的，所以我才會參加，被告
        只有問我要不要跟會，並沒有用其他詐騙我的方法」等語，核之告訴人所指
        訴之內容，均未見被告在邀集上開互助會時有施用何種具體之詐術，並使告
        訴人陷於錯誤而參加互助會，且告訴人子○○、丁○○、丑○○、甲○○均
        表示被告未冒用其名義標會，告訴人庚○○部分雖指稱未標會，惟被告堅稱
        正吉確有標會，而證人己○亦於審理中證稱「（庚○○）他確有標第五會的
        ，庚○○是自己去標的，他標會都有到現場，但我不知道他有無將錢借給被
        告．．．．」等語（見本院九十年三月二十日審判筆錄），核其所述與被告
        所辯相符，並與告訴人庚○○所指訴之內容互有出入，況告訴人既與被告就
        該部分會款告訴人庚○○有無得標及是否借款予被告有所爭執，其立場互異
        則尚難以告訴人庚○○之指訴逕為不利被告之認定。
  （二）又查證人己○於本院審理中證稱「我有參加被告參加三千元的會，但我也有
        標過，我是在標完會後，被告再開過一次就止會了，被告也有將標金給我，
        我的會是我自己標的」等語（見本院九十年三月二十日審判筆錄），復證稱
        「（乙○○）是標第一會，他本人有到場，我也有在場，之後他就沒有來了
        ，因他第一會已標到了，現在是死會．．．我知道乙○○、庚○○都有去標
        會」等語（見本院九十年七月十二日審判筆錄），又證人寅○○於審理中證
        稱「被告召集會時我有答應要參加，但後來我都取消了。之後我沒有去標，
        也沒有繳過活會的錢．．．．有一天晚上被告到我家去，叫我在一份文件上
        簽名」等語（見本院九十年三月二十日審判筆錄），又證人丙○○於審理中
        證稱「五千元的會我本來答應被告要跟，但後來我不跟了，所以以後的事我
        不清楚」等語（見本院九十年三月二十日審判筆錄），證人子○○於審理中
        證稱「有（參與被告召集的兩組互助會）三千的那會我是到第九會還活會，
        之後讓給被告，被告把我繳的活會讓給我，之後我就不清楚了。五千的那會
        直到止會我還是活會」等語（見本院九十年三月二十日審判筆錄），又證人
        辛○○於審理中證稱「我有參加三千元的那組會，．．我沒有標，我還是活
        會」，「我印象中是在第十五會止會的，被告止會時有通知我止會，我有收
        到被告給我的一萬五千元，他說這是先給我的，算下來被告還欠我三萬元，
        到目前為止被告尚未還我三萬元」，「被告（止會後）是有委託我處理，但
        我認為萬一處理不好，責任負擔不起，被告當時跟我說要每月二千元還其他
        的會員」等語（本院九十年六月五日審判筆錄），核之上開證人寅○○、丙○○所述與被告上開所辯內容相符，另依證人己○所述，可認被告己○及乙○○確有親自標會，並無遭被告冒名標會之事實，且被告於所召集之互助會
        止會後確有出面與會員洽商如何處理，並未逃匿避不見面。
  （三）依上所述，被告所辯係因經濟狀況不佳，無法讓互助會繼續開標，不得已始
        止會，並無冒標或其他之詐騙會員之行為等語，尚足採信，本件尚難以告訴
      人上開之指訴及被告召集之互助會止會且未清償部分會員會款，即認被告有
        何以召集互助會詐騙會員會款之意圖；此外復查無其他積極證據足認被告有
        何冒標等之詐欺犯行，依上開說明，自屬犯罪不能證明，應為無罪之諭知。
據上論斷，應依刑事訴訟法第三百零一條第一項，判決如主文。
中    華    民    國      九十      年      七      月      十九        日
                                  臺灣高雄地方法院刑事庭
                                      法  官    林 俊 寬
右正本證明與原本無異。
如不服本判決，應於判決送達後十日內，向本院提出上訴狀。
                                      書記官    李 文 廣
中    華    民    國      九十      年      七      月      十九        日


司法院資訊處製作；財團法人民間司法改革基金會備份。
